【裁判字號】    91,訴,1130
【裁判日期】    920519
【裁判案由】    損害賠償
【裁判全文】
臺灣士林地方法院民事判決  九十一年度訴字第一一三○號
    原      告  可欣工業股份有限公司
    法定代理人  甲○○
    訴訟代理人  丁○○
    被      告  中國貨櫃運輸股份有限公司
                            設台北縣汐止市○○路○段二七五號
    法定代理人  乙○○      住.
    被      告  丙○○      住.
                戊○○      住.
    右三人共同
    訴訟代理人  楊思莉律師
                王國傑律師
右當事人間請求損害賠償事件，本院判決如左：
    主    文
原告之訴及其假執行之聲請均駁回。
訴訟費用由原告負擔。
    事    實
甲、原告方面：
一、聲明：
      (一)、被告應連帶給付原告新台幣五十二萬七千零五十五元，及自民國九十一年
          一月十四日起至清償日止按週年利率百分之五計算之利息。
      (二)、本件判決，原告願供擔保請准宣告假執行。
二、陳述：
      (一)、原告於民國九十年九月十四日自中國大陸進口共四百四十箱之棉紗乙批（
          下稱系爭貨物），裝於一只貨櫃號碼：TGHU0000000之四十呎貨櫃內，由
          訴外人雄鋒海運有限公司（下稱雄鋒公司）以「SKY  LIGHT」第一八四Ａ
          航次運送至基隆港，隨即由訴外人八達海運承攬運送有限公司（下稱八達
          公司）將前開貨櫃寄存於被告中國貨櫃運輸股份有限公司（下稱中國貨櫃
          公司）設於基隆五堵之貨櫃集散站，詎原告受領貨櫃時，發現貨櫃前端破
          裂長度達一百二十五公分，往內凹之面積達一五０公分乘一八０公分，貨
          櫃內底部之系爭貨物受有嚴重水濕，並受到泥巴污染，經公證公司勘驗後
          ，發現共有三十四箱貨物水濕，一百六十箱貨物受泥巴污染，原告因此受
          有相當於貨物售價美金一萬五千二百二十四元之損失（以九十年九月十四
          日進口日美金與新台幣之匯率一比三十四．六二計算，折算新台幣為五十
          二萬七千零五十五元）。
      (二)、被告中國貨櫃公司係經營貨櫃集散站之倉庫營業人，受訴外人八達公司委
          託儲存保管系爭貨物，自須舉證證明對系爭貨物之保管，已盡善良管理人
          之注意義務，否則即應對系爭貨物之毀損負賠償責任。又八達公司與被告
          中國貨櫃公司簽訂倉庫契約時，即已約定第三人可向被告中國貨櫃公司請
          求交付系爭貨物，因此原告自得依民法第二百六十九條第一項之規定向被
          告中國貨櫃公司請求賠償。
      (三)、中國貨櫃公司對於貨櫃之寄存收受有報酬，自應依善良管理人之注意義務
          保管貨物，其貨櫃集散站之設置並應遵守法令之規定，若所設置之貨櫃集
          散站及對貨櫃之堆置違反法令之規定，致寄存於貨櫃站之貨物受損，被告
          中國貨櫃公司即應依民法第一百八十四條第二項之規定負賠償責任。系爭
          貨物之所以受損，係因被告中國貨櫃公司違反水利法之規定，自六十年間
          起，意圖為自己不法之利益，長期竊占該公司五堵貨櫃集散站旁之台北縣
          汐止市○○○段保長坑小段國有河川地（即保長坑溪行水區），並擅自在
          該河川地上以混契石墊高施作水泥平台，用以堆置存放貨櫃，此項行為，
          先前已導致八十七年瑞伯颱風、八十九年象神颱風襲台之際，因部分貨櫃
          遭強大水流衝擊四處漂流，堵塞河道致使基隆河沿岸遭水淹沒，台北縣政
          府工務局當時即已要求被告中國貨櫃公司作好防颱措施，遷移違法占用河
          道之貨櫃，並鏟除所舖設之水泥平台，惟其置之不理，被告丙○○、陳明
          輝在保長坑溪河川地內堆置貨櫃，致使九十年九月十七日納莉颱風襲台期
          間，置放於保長坑溪行水區域貨櫃中之十只重櫃、七十八只空櫃遭水沖入
          河中，堵塞下游之保福橋、長興橋河道，更沖毀基隆河上的長安便橋，導
          致河水無法宣洩，造成大台北地區水患成災，被告丙○○、戊○○並因遭
          臺灣士林地方法院檢察署檢察官提起公訴。被告中國貨櫃公司明知河川行
          水區不得堆置雜物，亦明知在行水區內堆置貨櫃，於颱風來襲之際，將因
          河水宣洩不及，致使河道沿岸遭水淹沒情況下，仍為圖自己不法利益，枉
          顧社會大眾及河川兩旁住戶安全，仍在行水區內以混契石阻塞墊高河道、
          舖設水泥，更於主管機關要求拆除所舖設之水泥平台、移除違法占用河道
          之貨櫃後，仍然置之不理，終因河道堵塞，河水無法宣洩，使其所屬之五
          堵貨櫃場遭水淹沒，此種行為實與故意相去不遠，已然構成重大過失，系
          爭貨物因其重大過失行為受損，豈得免責。基此，被告中國貨櫃公司顯然
          違反水利法第七十八條不得占用河川行水區之規定，而認有違反保護他人
          之法令，致應依民法第一百八十四條第二項之規定，對系爭貨物之毀損負
          賠償責任，依此規定可知，侵權行為人所為之行為只要違反保護他人之法
          律，而造成他人之損失，除非能證明其對損害之發生無過失，否則即須負
          賠償責任，水利法第七十八條第一項規定屬保護他人之法律，被告中國貨
          櫃公司已違反該條項之規定，除非能證明其在保長坑溪行水區內設置水泥
          平台、堆置貨櫃之行為，依法有據並無過失，否則即須對系爭貨物之毀損
          負賠償責任。系爭貨物之受損，係因被告違反水利法之規定，在保長坑溪
          河川地內設置水泥平台、堆置貨櫃，阻礙河水之排洩，使貨櫃遭水沖入河
          中，堵塞河道，使河水無法宣洩而淹及貨櫃場，被告將裝填系爭貨物之貨
          櫃堆置河川行水區內，被告對系爭貨物之受損當然有過失，縱使前述貨櫃
          非堆置在河川行水區內，惟系爭貨物之所以遭水淹沒受損，係因被告在河
          道設置水泥平台堆置貨櫃所致，則其對系爭貨物之受損，亦當然有過失，
          故不論裝填系爭貨物之貨櫃堆放之位置是否在保長坑溪行水區內，被告皆
          須負賠償責任。至被告丙○○、戊○○故意在河川地上堆置貨櫃，致使河
          水無法宣洩而損及系爭貨物，則應負民法第一百八十四條第一項侵權行為
          損害賠償責任3，又被告中國貨櫃公司係被告丙○○、戊○○之僱用人，因
          此應依民法第一百八十八條第一項規定與被告丙○○、戊○○負連帶賠償
          責任。
      (四)、被告雖辯稱系爭貨物之受損，係屬不可抗力之天災所致，其無過失云云，
          並提出附件一至三之判決為據，惟前開三件判決，皆未提及被告違法占用
          河川地、堆置貨櫃之事實，因此所認定之事實與本件不盡相同，自不能比
          附援引；且上開判決亦未提及基隆河無法排洩水流之原因為何，更未提及
          保長坑溪及基隆河河道遭貨櫃堵塞之事實，而眾所週知，河道遭堵塞，當
          然會阻礙河水之排放，若再遭遇颱風帶來之大雨，自然會使河道沿岸土地
          遭水淹沒，前開三件判決既未考慮貨櫃堵塞河道此項事實，則其認定貨物
          受損係因納莉颱風帶來之巨大雨量所致，即不得遽以援引；又被告並未證
          明所屬之五堵貨櫃場在保長坑溪河道未遭貨櫃堵塞之情況下，亦會遭水淹
          沒，因此，自不能遽以納莉颱風帶來之雨量巨大，即認定系爭貨損係因不
          可抗力所致，其次，被告亦未證明其針對納莉颱風有作過任何足以防止洪
          水入侵，及於貨櫃場進水時，曾作過任何救濟措施，且如前所述，其已違
          反保護他人之法律在先，準此，被告自不能依據前揭三件判決主張免責。
      (五)、系爭貨物沒有簽發信用狀，系爭貨物是採電報放貨，原告沒有取得載貨證
          券的原本。原告係載貨證券受貨人，且已受領系爭貨物完畢。
      (六)、原證一號載貨證券影本記載原告為受貨人，而載貨證券上記載之受貨人，
          依一般常情而言，即係載貨證券所記載貨物之所有權人。原告已持船公司
          簽發之「提貨單」（DELIVERY ORDER）向被告中國貨櫃公司提領系爭貨物
          完畢，「提貨單」上即明載原告係系爭貨物受貨人，再者，若原告非屬系
          爭貨物所有權人，被告中國貨櫃公司豈肯將貨物交付予原告，況自原告受
          領系爭貨物後迄今，亦無任何人再向被告中國貨櫃公司提領系爭貨物，亦
          足證明原告確係系爭貨物所有權人，否則在如此長之期間內，豈會無人向
          被告中國貨櫃公司請求交付貨物。又進口報單上記載原告係系爭貨物買受
          人，若原告非系爭貨物所有權人，豈會以自己名義進口系爭貨物。
      (七)、原告自始沒有拿到載貨證券正本。系爭貨物是於九十年九月二十一日或二
          十二日領的，是向中國貨櫃公司領的，原告是憑小提單領的，小提單是雄
          鋒公司簽發給原告的，原告即憑此領貨，載貨證券之正本已由上海的出口
          商交回給雄鋒公司，原證一的載貨證券影本是出事後向八達公司要的。小
          提單就是電報放貨之證明。本件貨損發生時原告沒有取得載貨證券。
三、證據：聲請本院命被告中國貨櫃公司提出系爭貨櫃堆置位置之文書。並提出
          原證一：載貨證券影本一紙。
          原證二：系爭貨櫃及貨物受損狀況彩色影印照片共九幀。
          原證三：永霖公證有限公司之報告影本共四紙。
          原證四：進口報單影本一份。
          原證五：中時晚報九十一年六月三日、中華日報九十一年六月四日之剪報
                  影本各一份。
          原證六：同原證五。
          原證七：原告之經濟部國際貿易局出進口廠商登記卡影本一紙。
          原證八：同原證四。
乙、被告方面：
一、聲明：
      (一)、原告之訴駁回。
      (二)、如受不利判決，願供擔保請准宣告免為假執行。
二、陳述：
      (一)、本件貨損並非如原告所稱是因中國貨櫃公司將貨櫃堆置於河川地上，致貨
          櫃遭水沖走堵塞下游水道，使河水無法順利排洩而淹沒貨櫃場所致，實係
          因九十年九月間納莉颱風襲台，於九十年九月十五日單日降雨量僅九．七
          公厘，但同年九月十六日單日下雨量高達四百九十六公厘，同年九月十七
          日單日下雨量亦達四百八十六公厘，此颱風帶來之豪雨，為四百年來僅見
          ，而基隆河治理工程僅以十年一次之防洪頻率作為強度設計，且各地區○
          ○道只為五年暴雨頻率之設計，自難防阻此次納莉颱風之水患，此次颱風
          帶來之豪雨導致基隆河暴漲，無法有效宣洩納莉颱風所帶來之雨量，致河
          水漫出河道，且因雨量過大，積水過速，遠遠超出預期，抽水站及下水道
          排洪設施停擺，基隆河沿岸地區各貨櫃場皆淹水，而受有嚴重損害，此因
          納莉颱風造成之水患所致之損失，乃肇因於不可抗力，貨櫃場自免負賠償
          責任，而不應令被告負賠償之責。又基隆河沿岸地區，因基隆河整治計劃
          尚未完成，每因豪雨造成基隆河暴漲，如八十九年之象神颱風及八十七年
          之瑞伯颱風雨量皆不及納莉颱風，且無貨櫃阻塞下游河道之情形，猶造成
          基隆、汐止、五堵地區全面淹水之情形，此次納莉颱風帶來之驚人雨量，
          因基隆河排洪能力不足，致河水暴漲，且造成台北市三分之二以上地區、
          汐止及基隆五堵、六堵、七堵、八堵全區域淹水，本件貨櫃場淹水更高達
          一百八十公分以上，可見本件縱無貨櫃堵塞河道之情事，亦無法避免本件
          貨櫃場淹水之命運，從而原告所指摘之侵權行為情事與貨櫃場淹水並無因
          果關係。且由於納莉颱風引發北台灣嚴重水患，多處櫃場皆因淹水而致儲
          存之貨櫃、貨物受損，中華民國貨櫃儲運協會因而決議，此由天災所致之
          損失，各會員不負理賠責任，該協會同時亦函各縣市稅捐機關對受災會員
          予以減免稅賦，渡過難關，足證本件貨損確係因納莉颱風帶來急驟之暴雨
          ，所引發台灣北部地區全區域嚴重淹水所致，非只有存儲於中國貨櫃公司
          五堵櫃場之貨櫃受損而已，顯見此與原告所指摘之事由無關，此由台灣其
          他地區亦因納莉颱風傳出嚴重水患災情之事實亦可獲力證。
      (二)、中國貨櫃公司所設置之貨櫃場，於設立之初已依海關管理進出口貨棧辦法
          之規定檢具貨棧地點、建築構造及倉內布置圖說等文件，經海關實地勘查
          後，確定其設置符合法令要求後，始核准登記在案。再者，依海關管理貨
          櫃辦法第四條第三項規定，經核發之貨櫃集散站之登記證每兩年須經海關
          複核各項設施符合規定後校正一次，依登記證之核發日期足證在本件事故
          發生前（九十年九月十六日納莉颱風襲台），中國貨櫃公司所屬之五堵集
          散站已經海關複核各項設施符合規定後，予以核發登記證，足見其設置業
          經主管機關核可，並無何違反保護他人之法律可言，蓋其設置倘有不符法
          令規定之處，必不能獲海關准予新發給登記證，原告未能具體舉證中國貨
          櫃公司貨櫃場之設置，究有何部分違反上述規定，即空言指摘中國貨櫃公
          司之貨櫃場設置不合標準，自無可採。
      (三)、按依海商法第六十條準用民法第六百二十九條之規定，在有簽發載貨證券
          之場合，受貨人須持有載貨證券之原本，方取得貨物之所有權，本件原告
          既係依侵權行為之損害賠償為請求，自應由其舉證其於本件颱風事故發生
          時，已持有載貨證券之原本，而取得貨物之所有權，否則其既未能證明有
          權利受侵害之事實，所請即於法不合。最高法院九十年度台上字第一七九
          三號判決即明白指出「取得屬海上貨運單之電報放貨傳真通知者，與取得
          具有物權效力之載貨證券者有別，本件上訴人僅取得屬海上貨運單之電報
          放貨傳真通知，並無表彰物權之效力，：：：上訴人必取得載貨證券始取
          得所有權。惟上訴人迄未能提出該載貨證券原本以表彰其權利，又未能舉
          證證明其已將載貨證券原本交還簽發人。系爭機器於上訴人領取前，即已
          於八十四年六月七日因火災而焚燬之事實，為兩造所不爭，則上訴人既未
          提出載貨證券正本以證明其取得系爭機器之所有權，則其空言主張其為合
          法之受貨人，而請求被上訴人賠償損害，自屬無據」。本件系爭貨物既於
          原告領取前即已因淹水而受損，則原告若未能舉證其於本件颱風事故發生
          時，已取得系爭貨物之載貨證券，即屬未能證明其有何權利受侵害，其向
          被告主張侵權行為之損害賠償即無理由。
      (四)、原告對於被告丙○○、戊○○二人之侵權行為責任，並未提出具體證據以
          實之，僅以中時晚報報導之傳聞證據作為其指摘該二人有不法侵權行為之
          唯一證據，惟報章上關於相關當事人責任歸屬之報導，乃非經法院調查證
          據、判斷責任之傳聞證據而已，要難作為證明侵權責任之依據。
      (五)、中國貨櫃公司五堵集散站就防颱措施訂有清楚之作業程序，於本件納莉颱
          風來襲前之九十年九月十五日即已依防颱作業程序，採取捆綁櫃角、空櫃
          底層打開、重櫃區放至三層高打平，並將靠河邊之貨櫃移至靠山邊之安全
          區域存放等防颱措施，事實上，於納莉颱風襲台當日（九十年九月十六日
          ），貨櫃固定組、ＣＹ及車機人員、倉庫組、電工室、管制室各組作業人
          員均待命應變，於當晚雨勢增強，保長坑溪水位增漲，櫃場有淹水之虞時
          ，高明輝尚於現場指揮進行搶救貨物，直至當晚二十三時溪水暴漲，三區
          河堤潰堤已無法再繼續搶救行動方歇，足見中國貨櫃公司於颱風期間已盡
          最大努力搶救場內之貨物，無奈納莉颱風帶來之鉅大雨量，使溪水暴漲，
          河堤亦潰堤，已非中國貨櫃公司人員之人力所可防禦抵擋，對於此不可抗
          力事故所致之貨物損失，自難責中國貨櫃公司以照管之失。
      (六)、原告未舉證證明其所指摘之事由與本件貨損之間具相當因果關係，自難縛
          中國貨櫃公司以侵權之責，蓋侵權行為相當因果關係證明之舉證責任在原
          告，倘原告未能具體舉證排除納莉颱風之豪雨對於五堵地區淹水災情之影
          響，又未進一步證明「倘無可歸責於中國貨櫃公司之事由，縱有納莉颱風
          之鉅大雨量，必不會發生櫃場淹水、貨櫃流失、貨物濕損之事故；而櫃場
          淹水、貨櫃流失、貨物浸水，應係因可歸責中國貨櫃公司之事由所致」之
          相當因果關係，即難認中國貨櫃公司於本件貨損應負賠償之責。
三、證據：提出
          被證一：中央氣象局逐日逐時雨量表影本二紙。
          被證二：聯合報網路新聞影本七紙。
          被證三：英文中國郵報剪報影本一紙。
          被證四：保長里里長出具之受災情形證明書影本一紙。
          被證五：臺灣士林地方法院九十年度訴字第三四七號民事判決節本影本一
                  份。
          被證六：臺灣高等法院九十年度海商上字第四號民事判決節本影本一份。
          被證七：貨櫃集散站經營業許可證影本一紙。
          被證八：財政部基隆關稅局貨櫃集散站登記證影本一紙。
          被證九：中國貨櫃公司五堵站防颱作業程序書影本一份。
          被證十：「颱風防範工作」檢查表影本一份。
          被證十一：中國貨櫃公司九十年九月十五日防颱工作出勤人員簽到紀錄影本
                  一份。
          被證十二：中國貨櫃公司九十年九月十六日防颱工作出勤人員簽到紀錄影本
                  一份。
          被證十三：五堵站倉庫作業組林忠鏞之報告影本一紙。
          被證十四：納莉颱風相關報導影本計三十二頁。
          被證十五：中國貨櫃公司致財政部台灣省北區國稅局瑞芳稽徵所汐止服務處
                  函影本一紙。
          被證十六：中國貨櫃公司固定資產及設備報廢或災害申請書影本一份。
          被證十七：財政部台灣省北區國稅局瑞芳稽徵所汐止服務處函影本一紙。
          被證十八：臺灣基隆地方法院九十年度訴字第三八一號民事判決影本一份。
          被證十九：象神颱風與納莉颱風基隆五堵氣象站測得雨量比較表影本一紙。
          被證二十：中華民國貨櫃儲運事業協會九十年十月二日函影本一紙。
          附件一：臺灣士林地方法院九十一年度湖簡字第七七六號宣示判決筆錄影
                  本一件。
          附件二：臺灣臺北地方法院九十一年度北海商簡字第八號宣示判決筆錄影
                  本一件。
          附件三：臺灣士林地方法院九十一年度訴字第一二號民事判決影本一件。
          附件四：海關管理進出口貨棧辦法第七條條文。
          附件五：海關管理貨櫃辦法第四條條文。
          附件六：最高法院九十年度台上字第一七九三號判決影本一份。
    理    由
一、本件原告起訴主張：伊自中國大陸進口系爭貨物，並由訴外人雄鋒公司運送至基
    隆港，隨即再由訴外人八達公司將裝載系爭貨物之貨櫃寄存於被告中國貨櫃公司
    設於基隆五堵之貨櫃集散站，因被告中國貨櫃公司違反水利法之規定，長期竊占
    該貨櫃集散站旁之台北縣汐止市○○○段保長坑小段國有河川地（即保長坑溪行
    水區），並擅自在該河川地上以混契石墊高施作水泥平台，用以堆置存放貨櫃，
    被告丙○○、戊○○在保長坑溪河川地內堆置貨櫃，致使九十年九月十七日納莉
    颱風襲台期間，置放於保長坑溪行水區域之貨櫃遭水沖入河中，堵塞下游之橋樑
    河道，更沖毀基隆河上的長安便橋，導致河水無法宣洩，使得該貨櫃場遭水淹沒
    ，詎伊於颱風過後受領貨櫃時，發現貨櫃前端破裂，貨櫃內底部之系爭貨物受有
    嚴重水濕，並受到泥巴污染，經公證公司勘驗後，發現共有三十四箱貨物水濕，
    一百六十箱貨物受泥巴污染，伊因此受有相當於貨物售價美金一萬五千二百二十
    四元之損失（以九十年九月十四日進口日美金與新台幣之匯率一比三十四．六二
    計算，折算新台幣為五十二萬七千零五十五元），被告等人應連帶負侵權行為之
    損害賠償責任，求為命被告連帶給付原告新台幣（下同）五十二萬七千零五十五
    元及自九十一年一月十四日起加付法定遲延利息之判決。
二、被告則以：中國貨櫃公司依相關規定合法設置本件貨櫃場，並無違反法令情事，
    且本件貨損實係因納莉颱風襲台帶來之豪雨，為四百年來僅見，導致基隆河暴漲
    而水淹貨櫃場，乃肇因於不可抗力，被告自免負賠償責任，又原告於本件貨損發
    生時，並未取得系爭貨物之載貨證券，自尚未取得系爭貨物之所有權，則其此時
    即無何權利受侵害，其向被告主張侵權行為之損害賠償即無理由等語，資為抗辯
    。
三、經查，原告主張之前揭事實，固據其提出載貨證券影本一紙、進口報單影本一紙
    、公證公司之報告影本四紙及貨損照片九幀等件為證。惟被告既抗辯原告於系爭
    貨物遭受淹水發生損害時，並未取得系爭貨物之載貨證券，自非系爭貨物之所有
    權人，則原告對被告主張依侵權行為請求損害賠償，即屬無理。從而本件爭執重
    點為原告主張行使貨損索賠之權利，首應審究其是否為系爭貨物發生貨損時之貨
    物所有權人，以為斷，若其於貨損發生時，尚非貨物之所有權人，自無貨物受損
    害之可言，其逕行主張本件侵權行為之損害賠償，即屬無理由，而無庸再予審酌
    其餘爭點。
四、本件原告主張伊為原證一號載貨證券影本記載之受貨人，而載貨證券上記載之受
    貨人，依一般常情而言，即係載貨證券所記載貨物之所有權人，且原告已持雄鋒
    公司簽發之「提貨單」（DELIVERY ORDER）向被告中國貨櫃公司提領系爭貨物完
    畢，「提貨單」上即明載原告係系爭貨物受貨人，況原告若非系爭貨物所有權人
    ，被告中國貨櫃公司豈肯將貨物交付予原告，又進口報單上記載原告係系爭貨物
    買受人，若原告非系爭貨物所有權人，豈會以自己名義進口系爭貨物等語，而主
    張原告為系爭貨物之所有權人。惟查：
  (一)本件原告自認雄鋒公司為系爭貨物之運送人，載貨證券之正本已由上海的出口商
    交回給雄鋒公司，伊自始從未取得載貨證券之正本，原證一的載貨證券影本是出
    事後向八達公司要的，足見雄鋒公司為系爭貨物之運送人，依海商法第五十三條
    之規定自有簽發載貨證券之權限，經核閱原證一之載貨證券影本於形式上亦合於
    海商法第五十四條規定之格式，且其真正又為兩造所不爭執，堪認雄鋒公司有依
    海商法之規定簽發載貨證券。
  (二)按交付提單於有受領物品權利之人時，其交付就物品所有權移轉之關係，與物品
    之交付，有同一之效力；受貨人請求交付運送物時，應將提單交還，民法第六百
    二十九條、第六百三十條分別定有明文。再按民法第六百二十七條至第六百三十
    條關於提單之規定，於載貨證券準用之。此為海商法第六十條第一項所明定，從
    而載貨證券具有表彰物權之效力及繳回性，已甚明確，且依海商法第五十三條之
    規定，載貨證券係指運送人或船長於貨物裝載後，因託運人之請求而發給，因此
    ，如未持有載貨證券，或無法提出載貨證券，自無法證明確已合法取得貨物之所
    有權及受貨權。蓋載貨證券具有換取或繳還證券之性質，經發給載貨證券者，貨
    物之交付，憑載貨證券為之，即使為實際受貨人，若不將載貨證券提出或交還，
    依海商法第一百零四條（修正後為第六十條第一項）準用民法第六百三十條之規
    定，仍不得請求交付運貨物（最高法院六十七年台上字第一二二九號判例參照）
    ，故在簽發載貨證券而為運送之情形，即使為實際之受貨人，於請求交付貨物時
    ，仍應將載貨證券繳回，然而現代運輸快捷，國際間商品之運送時間大為縮短，
    尤其近距離者，往往一天之內，在出口商尚未取得提單正本前即可送達，致有廠
    商為爭取提貨時效，常持載貨證券正本趕搭飛機進艙，俾於貨物抵港時，得以即
    時憑載貨證券正本辦理提貨事宜，此種持單進貨方式，不僅造成人力與財力之浪
    費，且時有差錯，為彌補上述缺點，在運輸實務上有「電報放貨」之提貨方式，
    即出口商（託運人），在趕時效之貨物交運後，將全套載貨證券正本不透過銀行
    押匯或託收情形下，請出口地之運送人（船公司）以電報要求進口地之船務代理
    ，在不交付載貨證券之情形下交付託運之貨物。本件原告於九十年九月二十一日
    或二十二日，持小提單向被告中國貨櫃公司提領系爭貨物，小提單就是電報放貨
    之證明，為兩造所不爭執，足證本件原告提貨方式係採「電報放貨」無誤。
  (三)上開「電報放貨」之小提單，學理上稱為海上貨運單（原文係Sea  Waybill），
    一九七七年國際海運協會將其定義為：「係不得轉讓之單據，為海上貨物運送契
    約與接收，裝載貨物之證明，運送人負有將貨物交付其上所載受貨人之義務。」
    海運實際上則有稱之為直放提單或電放提單，此與一般海運提單（即載貨證券）
    有別，就交貨方式上，一般海運提單（即載貨證券）受領貨物，是先經背書轉讓
    方式即憑海運提單受領貨物，船方亦只「認單不認人」，至海上貨運單（按即電
    報放貨）則記明受貨人，船方則只「認人不認單」；就物權法上觀之，海運提單
    表彰物權，一般可以背書方式轉讓，至於海上貨運單則無法表彰物權，僅是託運
    人與運送人間之契約，綜上，僅取得屬海上貨運單之電報放貨通知者，與取得具
    有物權效力之載貨證券者有別，本件原告僅取得屬海上貨運單之電報放貨之小提
    單，僅有請求交付系爭貨物之債權效力，並無表彰已取得系爭貨物所有權之物權
    效力。雄鋒公司既已簽發載貨證券予上海之出口商，在原告於請求交付系爭貨物
    並占有之前，必須取得載貨證券始能取得系爭貨物之所有權，亦即於取得載貨證
    券時就貨物所有權之移轉與貨物之交付有同一之效力。本件系爭貨物於原告領取
    前，即已於九十年九月十六、十七日，因颱風淹水而毀損之事實，為兩造所不爭
    ，且原告自認自始沒有取得載貨證券正本，載貨證券之正本由上海的出口商交回
    給雄鋒公司，原證一的載貨證券影本是事故後向八達公司索取的，本件貨損發生
    時其沒有載貨證券等情，足證原告於本件貨損發生時，並未取得該載貨證券原本
    以證明其已取得系爭貨物之所有權，縱其為載貨證券所記載之受貨人，並得以電
    報放貨，惟在取得系爭貨物之占有前，充其量亦僅取得請求交付系爭貨物之受貨
    人之地位，則其於損害發生時，既非系爭貨物之所有權人，自無貨物受損害之可
    言，故原告逕以其進口系爭貨物，並為載貨證券之受貨人，嗣後並已提領貨物，
    主張為貨損發生時之貨物所有權人，洵屬無據，所為本件請求被告等人賠償損害
    ，即無理由。
五、綜上所述，本件原告依侵權行為之法律關係，請求被告等人連帶給付五十二萬七
    千零五十五元及自九十一年一月十四日起至清償日止，按年息百分之五計算之利
    息，為無理由，應予駁回。原告之訴既經駁回，其假執行之聲請，即失所附麗，
    應併予駁回。
六、本件判決之結果已臻明確，兩造其餘攻擊防禦方法及所提未經援用之證據，經本
    院審酌後，認為均不足以影響本判決之結果，自無逐一詳予論駁之必要，併此敘
    明。
七、據上論結，本件原告之訴為無理由，依民事訴訟法第七十八條，判決如主文。
中      華      民      國    九十二    年      五      月     十九     日
                                    臺灣士林地方法院民事第一庭
~B法      官  曾家貽
右為正本係照原本作成。
如對本判決上訴須於判決送達後廿日內向本院提出上訴狀。
中      華      民      國    九十二    年      五      月     十九     日
~B法院書記官  林翰章


司法院資訊處製作；財團法人民間司法改革基金會備份。
